【裁判字號】    95,上,305
【裁判日期】    951206
【裁判案由】    侵權行為損害賠償
【裁判全文】
臺灣高等法院臺中分院民事判決           95年度上字第305號
上  訴  人即
附帶被上訴人  永霖企業有限公司
法 定 代理人  乙○○
訴 訟 代理人  甲○○
被  上訴人即
附  帶上訴人  丙○○
被 上 訴  人  鴻易電機有限公司
法定代理人  丁○○
上列二人共同
訴訟代理人  張格明律師
上列當事人間請求侵權行為損害賠償事件，上訴人對於中華民國
95年7月21日臺灣彰化地方法院94年度訴字第286號第一審判決提
起上訴，被上訴人丙○○為附帶上訴，本院於95年11月22日言詞
辯論終結，判決如下：
    主  文
原判決關於下開第二項被上訴人敗訴部分廢棄。
上開廢棄部分，被上訴人等應再連帶給付上訴人新台幣貳萬柒仟
伍佰貳拾捌元。被上訴人鴻易電機有限公司另應再給付上訴人新
台幣肆拾壹萬壹仟捌佰陸拾陸元。
上訴人其餘上訴及被上訴人即附帶上訴人丙○○之附帶上訴均駁
回。
第一、二審訴訟費用由被上訴人連帶負擔十二分之一，餘由上訴
人負擔。附帶上訴費用由附帶上訴人負擔。
    事實及理由
一、按當事人對於第一審判決不服之程度，及應如何廢棄或變更
    之聲明，依民事訴訟法第441條第l項第3款，雖應表明於上
    訴狀。然其聲明之範圍，至第二審言詞辯論終結時為止，得
    擴張或變更之，此不特為理論所當然，即就同法於第二審程
    序未設與第473條第l項同樣之規定，亦可推知（最高法院81
    年度台抗字第147號裁定參照）。本件上訴人即附帶被上訴
    人（下稱上訴人）上訴聲明除請求將原判決不利於伊之部分
    廢棄外；先係聲明請求被上訴人應連帶給付伊新臺幣（下同
    ）5,445,550元，嗣則減縮為請求被上訴人應再連帶給付伊
    5,033,684元，繼而又聲明請求除上開連帶給付部分外，另
    擴張請求被上訴人鴻易電機有限公司（下稱鴻易公司）應再
    給付伊411,866元。揆諸首揭說明，上訴人前開所為上訴聲
    明之擴張或變更，於法並無不合，應予准許，合先敘明。
二、上訴人於原審起訴主張：被上訴人鴻易公司之受雇人即附帶
    上訴人（下稱被上訴人）丙○○於民國（下同）93年7月28
    日應伊之聘請，前往伊位於彰化縣埔鹽鄉○○村○○路l9之
    27號廠房裝設大型抽風扇，嗣於同日下午3時30分左右，因
    丙○○於焊接過程時疏未注意，致前開廠房失火，造成該廠
    房內伊所有之機器設備、原料、成品及半成品等物品因而燒
    燬，損失金額共計5,445,550元，嗣經消防機關調查、鑑定
    ，認定前開火災係丙○○之過失行為所致，且丙○○因失火
    公共危險案件亦經法院判刑確定在案；又丙○○明知焊接過
    程具有高度危險性，卻疏於注意，復未於施工時攜帶消防器
    材，被上訴人鴻易公司為其僱用人，顯未盡監督之責，應與
    丙○○負連帶賠償責任等情。爰依侵權行為之法律關係，求
    為命被上訴人丙○○、鴻易公司應連帶賠償伊5,445,550元
    之判決。
三、經原審為上訴人一部勝訴之判決，判命被上訴人丙○○應給
    付上訴人411,866元，並就上訴人前開勝訴部分為附條件准
    、免假執行之宣告，而駁回上訴人其餘請求。上訴人就其敗
    訴部分聲明不服，提起本件上訴；被上訴人丙○○則為附帶
    上訴。上訴人於本院聲明：(一)原判決關於上訴人敗訴部分廢
    棄。(二)上開廢棄部分，被上訴人丙○○、鴻易公司應再連帶
    給付上訴人5,033,684元。(三)被上訴人鴻易公司另應再給付
    上訴人411,866元。(四)駁回丙○○之附帶上訴。併稱：華聲
    企業發展鑑定顧問有限公司（下稱華聲公司）於原審出具之
    鑑定報告書所列財物損失明細表中，部分項目之單價及數量
    有誤，其中裁板機單價應為325,000元，複價應為341,350元
    ，多出16,250元乃5%之稅金，另升降機雖係屋主而非伊公司
    所有，但屋主將來會向伊求償，故仍應列計損害，至鑑定結
    果困難判定部分，伊有照片、人證及簽收單等可資證明；又
    伊當時係按被上訴人丙○○之名片上所載被上訴人鴻易公司
    之電話號碼，撥打至被上訴人鴻易公司請其派員前來施工，
    且伊之帳單、帳冊上所列要給被上訴人鴻易公司之款項亦是
    由被上訴人丙○○簽收，被上訴人鴻易公司顯為被上訴人丙
    ○○之僱用人等語。並聲請再送鑑定，及聲請調閱上訴人與
    被上訴人鴻易公司93年間之電話通聯記錄，暨函查失火廠房
    之房屋稅籍資料。
四、被上訴人即附帶上訴人丙○○則以：伊係訴外人甲○○所聘
    請，而廠房內之機械設備等物品亦係甲○○所有，且本件失
    火原因乃廠房電線老舊絕緣不良，無法正常承載用電而引起
    ，並非伊使用之電焊機電源線絞線短路所致，上訴人訴請賠
    償顯屬無據；再者，前開廠房先前亦為傢俱製造廠，且伊施
    工場所失火處，為烤漆拋光區域，屬極易發生氣爆之高度危
    險區域，加上四周牆面原已佈滿漆漬，林宗祺承租後卻未清
    除漆漬，更未重新配置符合法令規範之線路、防爆及消防等
    設施，於聘請伊施工前，亦未告知前開潛在之危險，況前開
    廠房並無工廠登記，依法不得從事傢俱生產或製造，故火災
    之發生，縱可歸責於伊，惟火災初發生時，伊即時發現，當
    時火勢僅侷限在廠房西南側牆面，雖經與上訴人公司員工蘇
    熹煌、楊漢卿等人持廠內粉末式滅火器試圖撲滅，仍無法撲
    滅，此乃上訴人有前開與有過失之情形使然；且上訴人之過
    失責任顯較伊為大，伊應僅負一、二成之責任而已；又上訴
    人於原審就華聲公司關於損害金額中之一般正常判定部分計
    536,444元、新增列部分計150,000元之鑑定結果並無意見，
    即應受拘束，不得事後再予推翻，是上訴人於本院聲請調閱
    房屋稅籍資料及再送鑑定，均無必要；至鑑定結果中困難判
    定及未附相片部分，上訴人未能證明確有該項財產存在，伊
    否認上訴人有此部分之損害；另裁板機上訴人報價之單價為
    325,000元，複價則為341,250元，多出16,250元，應予扣除
    ，而升降機則非上訴人所有，不應列計損害等語，資為抗辯
    。故聲明：(一)原判決不利於丙○○之部分廢棄。(二)上開廢棄
    部分附帶被上訴人在第一審之訴駁回。(三)駁回上訴人之上訴
    。(四)如受不利之判決，願供擔保請准免為假執行。
五、被上訴人鴻易公司另以：被上訴人丙○○並非受僱於伊之員
    工，因丙○○為伊公司負責人之配偶，始借用伊名義參加勞
    、健保，而丙○○雖有數次代伊收款，亦非本於僱傭關係所
    為；本件事故係被上訴人丙○○受訴外人甲○○之聘請於施
    作工程時不慎失火所致，與伊無關，伊自不負連帶賠償責任
    等語置辯。故聲明：(一)駁回上訴人之上訴。(二)願供擔保請准
    免為假軌行。
六、上訴人主張：其於93年7月28日聘請被上訴人鴻易公司之受
    雇人丙○○，前往前開廠房裝設大型抽風扇，嗣於同日下午
    3時30分左右，因被上訴人丙○○於焊接過程時疏未注意，
    致前開廠房失火，伊所有之機器設備等物品因而燒燬等語。
    並提出照片、帳冊、房屋租賃契約書等為證。被上訴人等對
    前揭時地失火之事實，固未予爭執，惟以前揭情詞置辯，併
    稱：被上訴人丙○○係訴外人林宗祺所聘請，該廠房內之機
    器設備等物品亦係林宗祺所有，至於火災發生之原因乃源於
    該廠房電線老舊，致絕緣不良所引起等語。惟查：被上訴人
    丙○○於93年7月28日接受埔鹽消防隊訪談時自承：「我是
    永霖企業有限公司聘請的水電工人，負責裝設工廠之抽風機
    設備。」等語，訴外人蘇熹煌、楊漢卿於93年7月28日接受
    埔鹽消防隊訪談時均稱：「我是永霖企業有限公司工廠工人
    （工頭），工廠地址（位於）彰化縣埔鹽鄉○○村○○路19
    之27號。」等語，此情業經本院調閱刑事卷宗查明屬實。有
    調卷之彰化縣警察局溪湖分局刑案偵查卷可稽，足見本件火
    災之被害人確為上訴人，而非訴外人甲○○個人。
七、又查：前開火災發生之原因，係被上訴人丙○○以電焊機進
    行大型抽風機之焊接裝設作業時，明知所使用之電焊機之電
    源線已甚老舊，亦曾發生斷裂而重新絞接，竟捨較低容載量
    之分流電源插座不用，卻將電焊機之電源線鉤接至電源容載
    量超越電焊機變電器容載量之50安培電源線上，致前揭電焊
    機之電源絞線因負載過度產生電線短路，於前揭時間引燃大
    火等情，被上訴人丙○○亦因此經法院判處有期徒刑4月確
    定，此情有本院94年度上訴字第2555號刑事判決附卷可參。
    而彰化縣消防局火災原因調查報告書中亦載：「本案依現場
    勘查燃燒後狀況及特性結果研判，現場燒後跡象與發現者所
    指起火處吻合，起火處勘查發現之電源延長線短路熔斷截面
    有明顯短路熔痕跡象，經內政部消防署鑑定為電線短路之通
    電痕，該延長電源線鉤接之配電策內開關亦受火流波及嚴重
    燒燬，綜合上述原因及現場勘查研判，本案件係以電焊變壓
    器電源絞線短路引起火災的可能性較大」，有上開報告書附
    偵查卷足稽。另證人即彰化縣消防局技士陳梅賜亦證稱：本
    件火災原因是因電線短路（見本院卷第39頁反面），及因丙
    ○○的變壓器內的電線有重新絞過；如果是牆上電線短路的
    話，總開關會朝總電源處方向延燒，那延長線就不會採到有
    短路的現象；可能是電焊工具的電線使用太久，因為除了短
    路路熔解的那一段之外，還有斷抽再接過的痕跡等語（見調
    閱之台灣彰化地方法院93年度偵字第7742號偵查卷第17、28
    、29頁）。此均核與上訴人丙○○於刑案偵查中所稱，電焊
    工具係伊所有，對陳梅賜之判斷無意見，電線確曾重新焊接
    過等語相符（見前開偵查卷第l8頁）。準此，被上訴人於本
    院前開所辯，顯然悖於前開事證，核屬事後卸責之詞，不足
    採信。從而，自堪信上訴人前開主張為真實。
八、按「因故意或過失，不法侵害他人之權利者，負損害賠償責
    任。」、「不法毀損他人之物者，被害人得請求賠償其物因
    毀損所減少之價額。」、「受僱人因執行職務，不法侵害他
    人之權利者，由僱佣人與行為人連帶負損害賠償責任。」民
    法第184條第l項前段、第196條、第188第第l項分別定有明
    文。經查，上訴人所有存放於前開工廠內之機器設備等物品
    ，既因被上訴人丙○○過失行為所引起之火災，而遭燒燬，
    既經認定如前，雖被上訴人鴻易公司辯稱：伊非被上訴人丙
    ○○之雇佣人，本件事故係被上訴人丙○○受訴外人甲○○
    之聘請於施作工程時不慎失火所致，與伊無關，伊自不負連
    帶賠償責任云云。惟民法第l88條第l項所稱之受僱人，係以
    事實上之僱佣關係為標準，但非僅限於僱佣契約所稱之受雇
    人，凡客觀上被他人使用為之服勞務而受其監督者均係受僱
    人。本件被上訴人丙○○曾數度代表被上訴人鴻易公司向上
    訴人收取工程款，為被上訴人所不爭執，並有上訴人所提出
    為被上訴人所不爭執真正之經丙○○簽名之帳冊為憑。另被
    上訴人丙○○亦自承，其健、勞保均經由鴻易公司投保，迄
    今已十餘年。此情復有中央健康保險局中區分局及勞工保險
    局函附卷足證。是依一般通常社會觀念，客觀上已足堪認被
    上訴人丙○○係被上訴人鴻易公司之受僱人。則上訴人本於
    前開規定，請求被上訴人等連帶賠償其物毀損所減少之價額
    ，洵屬有據。
九、關於上訴人財物因前開火災受損之金額若干？上訴人主張：
    華聲公司於原審出具之鑑定報告書所列財物損失明細表中，
    部分項目之單價及數量有誤，其中裁板機單價應為325,000
    元，複價應為341,250元，多出16,250元乃5%之稅金，另升
    降機雖係屋主而非伊公司所有，但屋主將來會向伊求償，故
    仍應列計損害，至鑑定結果困難判定部分，伊有照片、人證
    及簽收單等可資證明等語。被上訴人丙○○則辯稱：上訴人
    於原審就華聲公司關於損害金額中之一般正常判定部分計53
    6,444元、新增列部分計150,000元之鑑定結果並無意見，即
    應受拘束，不得事後再予推翻；至鑑定結果中困難判定及未
    附相片部分，上訴人未能證明確有該項財產存在，伊否認上
    訴人有此部分之損害；另裁板機上訴人報價之單價為325,00
    0元，複價則為341,250元，多出16,250元，應予扣除，而升
    降機則非上訴人所有，不應列計損害等語。經查：上訴人就
    鑑定報告內容於原審固表示無意見，但並未就損害之金額為
    自認，自不得因而謂其不得再於本院中為爭執。至其所列之
    損失財物，經原審及本院送請華聲公司鑑定，依該公司95年
    10月14日函覆修正後之鑑定報告書所載鑑定結果及鑑定人洪
    振剛之證述：一般正常判定部分合計721,124元，困難判定
    部分合計3,331,090元，新增列部分合計150,000元。共計4,
    202,214元。其中困難判定部分，據該鑑定公司於原審出具
    鑑定報告書第10頁記載：「當事人（指原告）提供之動產目
    錄，部分項目依目前本單位評估技術，尚難評估或於相片中
    不易查覺者，本單位不宜對此項目做成推論，尚請見諒。惟
    估價鑑定表所列關於困難評估部分之數量、價格，係與當事
    人提供一致，意在尊重當事人陳報意見，但為求公正，將其
    價格另外分開加以計算‧‧‧」等語，可知前開火災發生後
    所拍攝之現場照片，並無法辨識該困難判定部分之財物，復
    經被上訴人否認其存在，雖上訴人請求調取房屋稅籍資料以
    認定，但屋內有無存貨及其數量，並非以房屋大小為判定標
    準。鑑定人洪振剛亦證稱尚須二至三年度之資產負債表、營
    業資料等。而上訴人就此部分之損害，仍應負舉證之責任，
    惟其並未提出具體證據以實其說，是其此部分之請求，尚難
    准許。其聲請調閱系爭房屋稅籍資料亦無必要，併此敘明。
    至一般正常判定部分721,124元，裁板機經鑑定單價為205,2
    00元，至上訴人原申報之複價較申報單價多出16,250元，則
    係營業稅部分，為被上訴人所不爭，況與鑑定估價無關。自
    應認此部分721,124元為可採。至新增列部分即編號20集塵
    機及編號21升降機，其中編號21升降機非上訴人所有而係房
    屋所有權人所有，已經上訴人自認，況系爭侵權行為人及房
    屋承租人均非上訴人，有租貨合約附卷足稽（見原審卷第65
    頁），房屋所有人即升降機所有人自不得向上訴人求償，是
    上訴人就編號21升降機之請求賠償138.800元為無理由，應
    予扣除。據此，核算出上訴人因前開火災所受損害額為732,
    324元（計算式：721,124＋150,000－138,800＝732,324）
    。
十、按「損害之發生或擴大，被害人與有過失者，法院得減輕賠
    償金額，或免除之。」，民法第217條第l項定有明文。經查
    ：據本件火災鑑定報告即93年8月31日彰化縣消防局火災原
    因調查報告書結論記載：「本案依現場勘查燃燒後狀況及特
    性結果研判，該廠房西南側以靠電焊變壓器附近日光燈罩掉
    落，烤漆板、窗戶嚴重燒燬處為最先起火處，該廠房前承租
    人同樣生產木材傢俱，在西南角做為拋光及噴漆場所，因此
    該處地上及牆上佈滿木屑，該電焊變壓器之電源延長線短路
    火苗極易引燃地上木屑‧‧‧」等語，可知前開廠房起火處
    附近地上及牆面早已佈滿易燃物木屑，但上訴人卻未於被上
    訴人丙○○施工前予以清除，致造成損害之發生或擴大甚明
    。據此，被上訴人辯稱上訴人與有過失乙節，堪予採認。惟
    被上訴人丙○○施工前，對施工環境亦有注意之義務，本院
    據此及審酌前揭七所述之損害原因，因認兩造原因力之強弱
    ，因此認定上訴人應負擔百分之40之過失責任，被上訴人則
    負擔百分之60之過失責任，較為適當。依此過失比例核算結
    果，上訴人得請求損害賠償之金額為439,394元（計算式：
    732,324×0.6÷439,394，元以下捨去不計）。
十一、綜上所述，上訴人本於侵權行為法律關係，請求被上訴人
      連帶給付新台幣439,394元，為有理由，應予准許。逾此
      所為請求，為無理由，應予駁回。原審判令又上訴人勝訴
      之411,866元部分，依民事訴訟法第389條第l項第5款規定
      依職權為供擔保後，准、免假執行之宣告，經核於法並無
      不合；又此部分被上訴人丙○○提起附帶上訴，即非有理
      ，應予駁回。至其餘被上訴人等尚應連帶給付上訴人27,
      528元部分（計算式：439,394－411,866）及被上訴人鴻
      易公司應給付上訴人之前開411,866元部分，原審就上開
      應准許部分，為上訴人敗訴之判決，尚有未洽，上訴意旨
      求予廢棄改判，為有理由，爰由本院予以廢棄改判如主文
      第二項所示。至於上訴人之請求不應准許部分，原判決為
      上訴人敗訴之判決，並駁回其假執行之聲請，經核於法並
      無不合，上訴意旨求予廢棄改判，為無理由，應駁回其上
      訴。又本件事證已臻明確，上訴人聲請調閱兩造間之通聯
      紀錄、再送鑑定等及兩造其餘攻擊防禦方法與判決結果不
      生影響，自無庸一一論究，併此敘明。
十二、據上論結，本件上訴為一部有理由，一部無理由，附帶上
      訴為無理由，爰依民事訴訟法第450條、第449條第l項、
      第79條、第85條第2項，判決如主文。
中    華    民    國    95    年    12    月    6     日
                      民事第六庭審判長法  官  袁再興
                                      法  官  陳賢慧
                                      法  官  吳惠郁
以上正本係照原本作成。
上訴人得上訴。
如對本判決上訴，須於收受判決送達後二十日內向本院提出上訴
書狀，其未表明上訴理由者，應於提出上訴後二十日內向本院提
出上訴理由書 (須按他造人數附具繕本)。
上訴時應提出委任律師為訴訟代理人之委任狀。具有民事訴訟法
第四百六十六條之一第一項但書或第二項之情形為訴訟代理人者
，另應附具律師及格證書及釋明委任人與受任人有該條項所定關
係之釋明文書影本。
                                      書記官  江玉萍
中    華    民    國    95    年    12    月    12    日
                                                      Ｈ


司法院資訊處製作；財團法人民間司法改革基金會備份。
